【裁判字號】    96,選上更(二),14
【裁判日期】    970414
【裁判案由】    違反公職人員選舉罷免法
【裁判全文】
臺灣高等法院花蓮分院刑事判決    96年度選上更(二)字第14號
上  訴  人  臺灣臺東地方法院檢察署檢察官
上  訴  人
即  被  告  甲○○
選任辯護人  張靜律師
上列上訴人因違反公職人員選舉罷免法案件，不服臺灣臺東地方
法院95年度選訴字第4號中華民國95年6月28日第一審判決（起訴
案號：臺灣臺東地方法院檢察署94年度選偵字第63號），提起上
訴，經最高法院第2次發回更審，本院更為判決如下：
    主  文
原判決關於甲○○部分撤銷。
甲○○共同連續對於有投票權之人，交付賄賂，而約其投票權為
一定之行使，處有期徒刑拾月，褫奪公權肆年，減為有期徒刑伍
月，如易科罰金以銀元參佰元即新台幣玖佰元折算壹日，褫奪公
權貳年。
    事  實
一、甲○○係臺灣省第16屆臺東縣議員第4選區候選人林惠就之
    秘書，為使林惠就能順利當選縣議員，因而至第4選區幫忙
    拉票。於民國（下同）94年11月間某日下午，甲○○駕車在
    臺東縣關山鎮○○路及民族路口巧遇有投票權人資格之丙○
    ○（業經判處罪刑確定），遂與丙○○基於共同對有投票權
    之人交付賄賂，約定投票權為一定行使之概括犯意聯絡，甲
    ○○隨即在車內交付新臺幣（下同）10,000元賄款予丙○○
    ，除其中之4,000元為丙○○投票予林惠就之對價外，餘6,0
    00元則委由丙○○尋找選區內之有投票權人之選民行賄，經
    丙○○應允後，先帶同甲○○拜會具有投票權人資格之潘國
    俊及陳花妹之夫陳同開，請潘國俊、陳同開於上開選舉投票
    時投票予林惠就，嗣於94年11月下旬某日，丙○○再將甲○
    ○前開所交付之賄款，分別交予具有投票權之潘國俊（業經
    判處罪刑確定）及陳花妹（業經判處罪刑確定）各3,000元
    ，以為投票予林惠就之對價，並得其2人之承諾後收受。嗣
    經潘國俊之妻高秀蘭檢舉，潘國俊、陳花妹並於偵查中自白
    收受賄款而查獲。
二、案經臺東縣警察局關山分局報告臺灣臺東地方法院檢察署檢
    察官偵查起訴。
    理  由
一、程序部分：
（一）證人即同案被告丙○○於警詢及首次偵訊筆錄之證據能力
      ：
  １、刑事訴訟法第100條之1、第100條之2準用第100條之1等規
      定，係刑事立法者針對法官、檢察官於訊問被告，司法警
      察官或司法警察於詢問犯罪嫌疑人時，為建立訊（詢）問
      筆錄之公信力，並擔保訊（詢）問之合法正當，及筆錄所
      載內容與其陳述相符之目的性考量，課以國家偵、審或調
      查機關附加錄音、錄影義務負擔之規定。是否錄影，得就
      其有無必要性作考量，全程同步錄音，則無裁量餘地；並
      於第100條之1第2項（第100條之2準用之）規定筆錄所載
      之陳述與錄音或錄影之內容不符者，對該不符部分之筆錄
      ，賦予證據使用禁止之法效，排除其證據能力。92年2月6
      日修正公布之刑事訴訟法，為使審判期日之訴訟程序能合
      法、妥適地進行，並使審判筆錄之記載有所憑據，杜絕爭
      議，增訂第44條之1第1項「審判期日應全程錄音；必要時
      ，並得全程錄影」之規定；另於第196條之1第1項增訂司
      法警察官、司法警察於調查犯罪情形時，得詢問證人，惟
      第2項規定所逐一列明準用之有關條文，其中第100條之1
      及第100條之2並未在準用之列。本法對於證人於審判中為
      陳述，既增訂應予錄音或錄影，然於檢察官訊問證人，及
      於司法警察官、司法警察詢問證人時，則無必須錄音或錄
      影之明文，此應屬立法上之疏漏。是以，檢察官於訊問證
      人，或司法警察官、司法警察於詢問證人時，如仍予以錄
      音或錄影，自非法所不許。倘遇有筆錄與錄音、錄影之內
      容不相符者，固宜參照刑事訴訟法第100條之1第2項規定
      之相同法理，對該不符部分之筆錄，排除其證據能力，但
      究難僅因檢察官於訊問證人，或司法警察官、司法警察於
      詢問證人時，未全程連續錄音或錄影，即謂其所取得之供
      述筆錄為違背法定程序，或得逕認其無證據能力。
  ２、本件證人即同案被告丙○○於警詢時之2次筆錄均有錄音
      ，惟未錄影，有臺東縣警察局關山分局95年5月18日有該
      局關警偵字第1950034665號函在卷可參（見原審卷第90頁
      ），雖於本院前審時未於卷內查得第一次警訊筆錄之錄音
      資料，惟此部分業經關山分局檢送予本院，並經勘驗屬實
      ，故證人丙○○於警詢之2次筆錄既均有錄音，於程序上
      並無瑕疵。
  ３、又刑事訴訟法第159條之2規定被告以外之人於檢察事務官
      或司法警察（官）調查時所為審判外之陳述，須與審判中
      之陳述不符，且其先前之陳述具有較可信之特別情況，並
      為證明犯罪事實存否所必要者，方具有證據能力而得為證
      據，此為傳聞法則對傳聞證據以無證據能力為原則所設之
      例外。而所謂具有較可信之特別情況，係指陳述是否出於
      供述者真意、有無違法取供情事等任意陳述信用性已否受
      確實保障而言，故是否具有該特別可信性，應就於審判中
      及審判外陳述時之外部附隨環境或條件，前後互相比較予
      以認定，方為適法，即其先前陳述之背景具有特別情況，
      較審判中之陳述為可信時，即例外地賦予證據能力。至於
      是否先前陳述之背景較具有特別情況，則需斟酌個案不同
      之情形具體認定之，應依據陳述人於警詢及法院審理所為
      陳述時之「外部情況」，是否具有可信性，即必須綜合陳
      述人之觀察、記憶、表達是否正確，及有無虛偽陳述之動
      機等加以綜合判斷而為認定。
  ４、本件證人丙○○之警詢筆錄除與被告有關外，並及於其自
      身涉犯投票行賄及收賄罪而經詢問，其於警詢接受訊問時
      意識清楚，對警員之詢問內容回答亦詳實，並無其嗣後辯
      稱之酒醉情形，再參以其於筆錄中之簽名，筆順流暢，並
      無酒後無法控制力道之情形，且經其多次按捺指印於筆錄
      中，堪信該筆錄製作及完成後，確經證人丙○○確認後簽
      名，故雖其後於審判中為不同之證述，然參以該筆錄與其
      後於首度偵查中之供述，及同日晚間第2次警詢筆錄內容
      大致均相符合，再參以證人丙○○之警詢筆錄於錄音中顯
      示丙○○可清楚唸出自己的年藉資料、對於甲○○交付1
      萬元之地點、時間、情狀及其如何向潘國俊、陳同開買票
      之細節均能詳述，足見丙○○於接受訊問時精神狀態良好
      ，應無酒醉之情形，且偵查員全程主要以台語詢問丙○○
      ，偶參國語，丙○○則全程均以台語回答。偵查員遇丙○
      ○不了解問題意義時，亦即時詳細說明，待丙○○了解後
      始進行問題，可知雙方應無語言不通而造成雙方有誤解之
      情形。況訊問過程全程錄音，遇被告前後有陳述矛盾時，
      偵查員會提醒有錄音，並請其再確認陳述內容等情，均足
      以認定證人丙○○於警詢時之供述並無違反其真意或違法
      取供等情事，其於數日後接受偵訊時翻異前詞，參以人之
      記憶力及受外界影響之可能性，當可疑其後之證詞受污染
      情形之存在，則證人丙○○於警詢中之供述應具有較可信
      之情形，而具有證據能力。
  ５、至證人丙○○於首度偵查中之供述，並無何顯不可信之情
      形，尚非得以嗣後不同之供述，即認其無證據能力，故該
      項供述亦具有證據能力。
（二）按告訴人、證人之陳述有部分前後不符，或相互間有所歧
      異時，究竟何者為可採，法院仍得本其自由心證予以斟酌
      ，非謂一有不符或矛盾，即應認其全部均為不可採信；尤
      其關於行為動機、手段及結果等之細節方面，告訴人之指
      陳，難免故予誇大，證人之證言，有時亦有予渲染之可能
      ；然其基本事實之陳述，若果與真實性無礙時，則仍非不
      得予以採信（最高法院74年台上字第1599號判例參照）。
      證人丙○○於本件多次證述之內容不同，何者可採，自應
      由本院綜合全部證據資料，並本於自由心證而予斟酌，並
      非稍有不符，即全部不予採用。至丙○○於警詢中之供述
      ，於錄音紀錄中固然較為詳細，而與記載要旨之筆錄內容
      於文字上稍有異，然比較其內容，並無不符之處，故丙○
      ○警詢詢筆錄自可採為證據。
（三）被告、共犯之自白或供述固不得作為有罪之唯一證據，惟
      本件並非僅以共犯一人之供述為據，經綜合其他事證，而
      足認定共犯丙○○於警詢之供述可採（後敘之），附予敘
      明。
二、認定犯罪事實所憑證據及理由
（一）證人丙○○於警詢及第1次偵查之供述。明確證稱被告交
      付1萬元作為賄選之對價，並委其對有投票權之人為賄選
      ，其則於事後連續對潘國俊、陳花妹交付賄款，並要求許
      以投票權一定之行為。足證被告確有共同連續賄選之犯行
      。
（二）證人即同案被告潘國俊之證詞。其於原審證稱其有投票權
      ，且有拿到3千元，並供稱丙○○叫伊投票支持林惠就。
      丙○○雖曾帶1人去找伊，惟3千元係丙○○後來約1個月
      後去時給的，給錢時叫伊支持林惠就（原審卷第47、103
      、104頁）等語。足以證明證人丙○○於警詢及首度偵訊
      時之供述實在，且證人丙○○確於收受被告交付之1萬元
      賄款後，依其與被告共同犯意之聯絡，交付賄款予潘國俊
      ，並要求其為投票權之一定行使。
（三）同案被告陳花妹之供述。足以證明丙○○確有拿3千元，
      並告以投票用，且要求投票給女生（見原審卷第47頁），
      而丙○○交付3千元予陳花妹時其夫不在（見原審卷第111
      頁），此亦核與證人丙○○於警詢之證述相符，堪信其確
      有共同對有投票權人交付賄賂之犯行。
（四）臺東縣選舉委員會第16屆議員選舉候選人名冊（見原審卷
      第53頁），第4選區僅1名女性候選人即林惠就。此亦核與
      上開同案被告陳花妹之供述相符，足以證明證人丙○○交
      付賄款時，確係依與被告之共同犯意為之。
（五）綜上所述，被告犯罪事證明確，其犯行堪以認定，應予依
      法論科。
三、被告辯解及本院不採之理由：
（一）訊據被告甲○○矢口否認有上開賄選犯行，辯稱：伊與丙
      ○○並不熟識，因本次選舉前往選民住處禮貌性拜訪時才
      認識，並未經手選舉財務，而潘國俊、陳花妹所住區域屬
      山地村落，選票很少不會浪費時間去拜訪他們等語。
（二）經查：
  １、被告甲○○於94年11月間某日下午，駕車在臺東縣關山鎮
      ○○路及民族路口巧遇丙○○，遂於車內交付10,000元賄
      款，要求丙○○幫林惠就找選區內之選民行賄，丙○○應
      允後，2人即同去拜訪潘國俊及陳同開。嗣後丙○○分別
      交予被告潘國俊及陳花妹各3000元，請渠投票支持林惠就
      ，其餘4000元當為自己投票林惠就之代價等情，業據證人
      丙○○於警詢及第1次偵查中證述明確。被告甲○○既稱
      與丙○○不熟識，如未交付賄款予丙○○，丙○○應不致
      自掏腰包給付賄款，所辯未要求行賄及未交付賄款予丙○
      ○云云，自不足採信。
  ２、且證人丙○○帶同被告甲○○拜訪陳同開時，僅陳同開1
      人在場，陳花妹不在場，而交付賄款予陳花妹時，僅丙○
      ○1人前住，甲○○並未陪同等情，業經證人丙○○於警
      訊中供明，同案被告陳花妹於原審亦為相同之供述，則被
      告甲○○拜訪時既不在場，而證人丙○○交付賄款時被告
      甲○○亦不在場，陳花妹未見丙○○帶人去其住所並未違
      常理。又本件自拜票之94年11月中旬起至原審審理時之95
      年6月8日，已相隔半年以上，證人潘國俊既與被告甲○○
      僅一見之緣，記憶模糊致無法辨識當時到其家中之人，亦
      不違常理。又證人丙○○為迴護被告甲○○於嗣後偵查及
      審理時翻供，則證人潘國俊受被告甲○○之請託或人情壓
      力而未指認，亦屬可能。是陳花妹之證言及潘國俊未能指
      認均不能為被告甲○○有利之認定。
  ３、至證人丙○○多次證詞，何者可採，以下分敘之：
    (1)證人丙○○於警詢時證稱：「被告甲○○於94年11月間某
      日下午，駕車在臺東縣關山鎮○○路及民族路口巧遇伊，
      並於車內交付10,000元賄款，要求伊幫林惠就找選區內之
      選民行賄，伊應允後，2人即同去拜訪潘國俊及陳同開。
      嗣後伊分別交予潘國俊及陳花妹各3,000元，拜託彼等投
      票支持林惠就，其餘4,000元當作自己投票林惠就之代價
      。」等語（見94年選他字第166號卷第7-9頁）。
    (2)嗣於原審審理時改稱：「交予潘國俊及陳花妹各3,000元
      ，並非賄款。」等語（原審卷第98-100頁），顯不相符，
      並稱：「當天晚上喝酒喝到11點多，凌晨被帶去作筆錄，
      因為已經醉了，所以我講話顛顛倒倒的。」等語（原審卷
      第99頁、本院前審卷第68頁），而依警詢筆錄之記載，丙
      ○○第一次接受警方詢問之時間係94年12月2日凌晨1時48
      分至2時43分，則丙○○第一次在警詢中之陳述，是否在
      酒醉後意識不清之狀態下所為，即關係其在警詢時之陳述
      ，客觀上是否具有較可信之特別情形而得否例外賦予獨立
      特殊證據價值之判斷，自有就警詢筆錄錄音帶予以勘驗之
      必要，俾以調查其警詢時之陳述是否確與警詢筆錄記載之
      內容相符及有無因酒醉致意識不清之情形。證人丙○○於
      警詢及第1次偵查中之供述與其後之證述不同，其辯稱係
      在酒醉後意識不清狀態下所為云云。惟經本院勘驗證人丙
      ○○警詢錄音帶，其回答問題之口齒清晰，並無酒醉之情
      形，再參以其於警詢中之簽名，字跡沈穩，筆順流暢，絕
      非酒後意識不清之人所能書寫，有證人親筆簽名之筆錄在
      卷可查，故證人丙○○事後改稱其於警詢時係酒醉狀態等
      語，尚非可採。
    (3)證人丙○○於檢察官第一次偵訊時證稱：「…甲○○交付
      10,000元予伊，要求伊幫林惠就找選區內之選民行賄，2
      人即一同去拜訪潘國俊及陳同開。嗣伊分別交予潘國俊及
      陳花妹各3,000元，拜託彼等投票支持林惠就，其餘4,000
      元當作自己投票林惠就之代價。」等語（94年選他字第16
      6號卷第11-12-1頁），惟於檢察官第二次偵訊時改稱：「
      拿3,000元給陳花妹，是因為可憐她經濟不好，而且冬天
      快到了，所以拿錢給她；至於拿3,000元給潘國俊是看他
      沒有工作很可憐，並未叫他支持林惠就。」等語（94年選
      他字第166號卷第119頁）。
    (4)嗣於原審審理時證稱：「因可憐陳花妹才拿3,000元給她
      去買生活用品，看潘國俊沒有工作才拿3,000元給他，叫
      他去工作。」等語（原審卷第99頁）。
    (5)於本院前審審理時證稱：「因可憐他們，才拿錢給他們，
      並未叫他們支持林惠就。」等語（本院前審卷第66頁）。
    (6)再經本院傳訊製作證人丙○○筆錄之證人丁○○及乙○○
      ，其於本院均結稱：丙○○係由關山分局偵查隊持檢察官
      拘票至其住處拘提到分局製作筆錄，因丙○○係菜販，當
      日應係到其家中拘提到案，當時已凌晨，丙○○家人均已
      睡覺，訊問時未聞到其身上有酒味，其意識亦清楚，丙○
      ○亦未曾告知有何疾病發作，無法製作筆錄，警詢筆錄係
      其詢問後，依丙○○回簽而紀錄，製作完後，並交予丙○
      ○過目後再由其親自蓋章、簽名，訊問時並依規定錄音。
      且確定當時丙○○並無喝酒，他是賣菜的，很早就要起床
      ，分局的菜也都向其購買，且原即認識，丙○○不可能喝
      那麼醉等語。足以證明證人丙○○於警詢時其自由意識均
      未受限制，且無影響其精神狀態及供述能力之情形，其於
      警詢之供述當可採信。足以證明其警詢時之陳述確與警詢
      筆錄記載之內容相符，且無因酒醉致意識不清之情形，況
      依證人丙○○被查獲時，因與事件發生之時點最接近、且
      對利害關係之衡量或所受外界壓力較小，且其所述亦於己
      不利，且核與其於檢察官首度偵查時之供述相同，足見其
      於當時之供述真實而可採信。
    (7)再參以證人丙○○於本院證稱雖見過被告，惟並不熟識，
      且自己非縣議員候選人林惠就助選員等語，按之常理，若
      非被告交付1萬元之賄款，豈可能為上開供述，並清楚指
      出所取得財物交付之對象，故證人丙○○於警詢及檢察官
      首度偵訊時之證詞應係實在而可採信。
    (8)至證人丙○○於本院則結稱警詢初訊時因喝醉酒，且有糖
      尿病、血糖高，人很疲倦，故不知其供述內容，檢察官
      訊問時比較清楚，而當晚時許第二次警詢筆錄係因警員告
      知錢是拿給老阿媽，不是老阿公，要其更正，伊就更正，
      其於94年12月10日所述方實在等語，參以其於警詢時供述
      之狀態正常，且於第一次警詢筆錄中共簽名3次，並按捺
      指印2次，此均經證人坦承卷。而依卷附證人丙○○簽名
      之字跡筆劃流暢，顯非處於酒醉至不清楚受訊問內容之情
      況。故證人丙○○之證述應以警詢及首度偵訊筆錄為可採
      ，其後所為當係迴護被告之舉，不堪採信。
  ４、至辯護人要求傳訊王振成部分顯然與本件認定事實無關連
      性，況證人丙○○明確證稱王振成並未與其至分局，自無
      從以其前是否飲酒證明丙○○受訊問時是否有酒醉情形。
      況丙○○於接受訊問時並無酒意，除有警員之證述外，亦
      經勘驗警詢錄音帶，丙○○顯然並無飲酒之情形，故無傳
      訊王振成之必要。
  ５、本件有無名片或名片是否與被告現使用相符，及何人陪同
      丙○○拜訪有選舉權人等，均不影響被告上開犯行之認定
      ，蓋丙○○係事後方交付賄款，並非於首度拜訪時即交付
      賄款，故證人潘國俊就此部分之證述並不影響上開事實之
      認定。
  ６、扣案之仟元鈔票5紙，雖經以「寧海得林潛伏指紋採取法
      」處理後，未發現有清晰可供比對之指紋（見本院前審卷
      第43頁），惟因被告交付證人丙○○賄款後，丙○○係於
      約10日後方再向陳花妹等人行賄（見丙○○警詢筆錄），
      衡諸常情，丙○○本未必以原來之紙鈔行賄，故此項證據
      亦不足以作為有利被告之認定。
  ７、另測謊之理論依據為犯罪嫌疑人說謊必係為逃避法律效果
      ，恐為人發現遭受法律制裁，在面對法律後果時即感受到
      外在環境中之危險，因人類的本能而驅使其作出說謊之自
      衛模式，此一本能即生理上自主神經系統迅速釋放能量，
      致內分泌、呼吸、脈膊及血液循環加速，使之有能量應付
      危機，測謊技術即在將受測者回答各項問題時之生理反應
      變化，使用測量儀器以曲線之方式加以記錄，藉曲線所呈
      現生理反應之大小，以受測者回答與案情相關的問題之生
      理反應與回答預設為情緒上中立問題的平靜反應作比較，
      而判斷受測者有無說謊。然人之生理反應受外在影響因素
      甚夥，諸如疾病、高度冷靜的自我抑制、激憤的情緒、受
      測以外其他事件之影響等，不止於說謊一項，且與人格特
      質亦有相當之關連，亦不能排除刻意自我控制之可能性，
      是以縱使今日之測謊技術要求對受測者於施測前後均須進
      行會談，以避免其他因素之干擾，惟科學上仍不能證明此
      等干擾可因此而完全除去之，是以生理反應之變化與有無
      說謊之間，尚不能認為有絕對之因果關係；況科學鑑識技
      術重在「再現性」，亦即一再的檢驗而仍可獲得相同之結
      果，如指紋、血型、去氧核糖核酸之比對，毒品、化學物
      質、物理性質之鑑驗等，均可達到此項要求，可在審判上
      得其確信，至於測謊原則上沒有再現性，蓋受測之對象為
      人，其生理、心理及情緒等狀態在不同的時間不可能完全
      相同，與前開指紋比對或毒品鑑驗之情形有異，加之人類
      有學習及避險之本能，一再的施測亦足使其因學習或環境
      及過程的熟悉而使其生理反應之變化有所不同，故雖測謊
      技術亦要求以再測法而以兩次以上之紀錄進行研判，然與
      現今其他於審判上公認可得接受之科學鑑識技術相較，尚
      難藉以獲得待證事實之確信，是測謊技術或可作為偵查之
      手段，以排除或指出偵查之方向，然在審判上尚無法作為
      認定有無犯罪事實之基礎。是以辯護人於本院審理時請求
      傳訊陳經山，並於言詞辯論終結後，以書狀請求於陳經山
      否認給錢時，送測謊等，惟依被告及丙○○之供述中，均
      未曾出現交付款項之人為「陳經山」，並無任何證據顯示
      「陳經山」確為交付賄款之人，或陳經山交予丙○○款項
      與本件有何關係，其與本案並無關連性，無傳訊之必要。
      況辯護人請求對丙○○等人測謊部分，於本案應僅係偵辦
      案件時之參考方法，既不能據為論斷事實之憑據，本院並
      無將陳經山、丙○○及被告均送測謊以為認定事實之必要
      。
  ８、至辯護人於言詞辯論後方請求傳訊證人潘國俊部分，因該
      位證人業經原審傳訊，且前所述，丙○○帶何人至其住處
      及名片是否相符，均與上開認定事實無關連性，故無再予
      傳訊之必要。
  ９、另辯護人於審判期日要求本院向縣選委會函查抽籤日期部
      分，辯護人稱抽籤係在94年11月11日，此部分並無爭執，
      並無另行函查之必要，況證人丙○○係於抽籤後始經拘提
      製作筆錄，其與被告是否確有述及林惠就抽籤之號碼，參
      以丙○○係向證人陳花妹及潘國俊要求投票予「女性」、
      其「妹妹」等詞，再參以上揭所示之選舉名冊，當可確定
      其所述之對象確係林惠就，並無誤認之可能，故是否於警
      詢中供述號碼，並無法作為認定其供述不實之證據。此再
      參以警訊筆錄，有關抽籤號碼部分應係警員訊問後證人方
      為供述，故實無法以丙○○於筆錄中是否供稱4號之詞，
      即推認其證詞不實，故此部分當無確認之必要，併予敘明
      。
四、論罪科刑及撤銷之理由
（一）新舊法之比較：
  １、被告甲○○行為後，公職人員選舉罷免法第90條之1第1項
      於94年11月30日修正公布施行。修正前規定：「對於有投
      票權之人，行求期約或交付賄賂或其他不正利益，而約其
      不行使投票權或為一定之行使者，處五年以下有期徒刑，
      得併科新臺幣四十萬元以上四百萬元以下罰金。」，修正
      後將法定刑度提高為「三年以上十年以下有期徒刑，得併
      科新臺幣一百萬元以上一千萬元以下罰金。」，比較新舊
      法之結果，以修正前之規定，有利於被告，故依刑法第2
      條第1項前段之規定，應適用修正前第90條之1第1項之規
      定論處。
  ２、被告甲○○行為後，刑法亦於94年2月2日修正公布，並於
      95年7月1日施行，其修正為：
    刑法第56條連續犯之規定，業於94年2月2日修正公布刪除
      ，並於95年7月1日施行，被告之犯行，因行為後新法業已
      刪除連續犯之規定，此刪除雖非犯罪構成要件之變更，但
      顯已影響行為人刑罰之法律效果，自屬法律有變更，依新
      法第2條第1項規定，比較新、舊法結果，仍應適用較有利
      於被告之行為時法律即舊法論以連續犯（最高法院95年第
      8 次刑事庭會議決議參照）。
    刑法第41條第1項亦有修正，修正前第41條第1項前段規定
      ：「犯最重本刑為5年以下有期徒刑以下之刑之罪，而受6
      個月以下有期徒刑或拘役之宣告，因身體、教育、職業、
      家庭之關係或其他正當事由，執行顯有困難者，得以1元
      以上3元以下折算一日，易科罰金」。又被告行為時之易
      科罰金折算標準，修正前罰金罰鍰提高標準條例第2條前
      段（現已刪除）規定，就其原定數額提高為100倍折算1日
      ，則本件受刑人行為時之易科罰金折算標準，應以銀元30
      0元折算1日，經折算為新臺幣後，應以新臺幣900元折算
      為1日。95年7月1日施行之刑法第41條第1項前段則規定：
      「犯最重本刑為五年以下有期徒刑以下之刑之罪，而受六
      個月以下有期徒刑或拘役之宣告者，得以新臺幣一千元、
      二千元或三千元折算一日，易科罰金。」比較修正前後之
      易科罰金折算標準，以95年7月1日修正公布施行前之規定
      ，較有利於受刑人，則應依刑法第2條第1項前段，適用修
      正前刑法第41條第1項前段規定，定其折算標準。
    再按行為後刑法條文經修正，惟無有利、不利情形，應適
      用裁判時法，亦即如新舊法處罰之輕重相同，即無比較適
      用之問題，非刑法第2條所指之法律有變更，即無該條之
      適用，應依一般法律適用原則，適用裁判時法（最高法院
      於95年11月7日第21次刑事庭會議決議要旨參照）。刑法
      第28條共犯之規定修正理由係為釐清陰謀共同正犯、預備
      共同正犯、共謀共同正犯是否合乎本條規定之正犯要件，
      而本案被告甲○○與共同被告丙○○投票行賄罪之犯行，
      均屬實行犯罪行為之正犯，不論修正前後第28條規定均相
      同，而褫奪公權部分依公職人員選舉罷免法第98條之規定
      處有期徒刑以上均需諭知，故刑法第37條第2項前段之修
      正對被告並無影響，故均應依裁判時之規定論處。
（二）被告甲○○直接並透過丙○○對於有投票權之丙○○、潘
      國俊、陳花妹，交付賄賂，而約其投票權為一定之行使，
      核其所為係犯修正前公職人員選舉罷免法第90條之1第1項
      之投票行賄罪。且按公職人員選舉罷免法第90條之1第1項
      之賄選罪係以對於有投票權之人，行求期約或交付賄賂或
      其他不正利益，而約其不行使投票權或為一定之行使為構
      成要件。亦即須視行為人主觀上是否具有行賄之犯意，而
      約使有投票權人為投票權一定之行使或不行使；客觀上行
      為人所行求期約或交付之賄賂或不正利益是否可認係約使
      投票權人為投票權之一定行使或不行使之對價；以及所行
      求、期約、交付之對象是否為有投票權人而定。上開對價
      關係，在於行賄者之一方，係認知其所行求、期約或交付
      之意思表示，乃為約使有投票權人為投票權一定之行使或
      不行使；在受賄者之一方，亦應認知行賄者對其所行求、
      期約或交付之意思表示，乃為約使其為投票權一定之行使
      或不行使。且對有投票權人交付之財物或不正利益，並不
      以金錢之多寡為絕對標準，而應綜合社會價值觀念、授受
      雙方之認知及其他客觀情事而為判斷（最高法院著有92
      年臺上字第893號判例可資參照）。本件被告交付現金1萬
      元予同案被告丙○○，被告主觀上顯具有行賄之犯意，並
      認知其所交付賄賂之意思表示，在於約使被告丙○○等有
      投票權人為投票權一定之行使；至被告丙○○已知渠等係
      前開選舉有投票權之人，被告交付之賄賂，用意即在要求
      選舉時投票支持，亦即所收受之賄賂，乃為約使其為投票
      權之一定行使，足徵被告交付之賄賂，與被告丙○○、潘
      國俊、陳花妹承諾其投票權為一定之行使，顯具有對價關
      係。
（三）被告甲○○與同案被告丙○○間就對潘國俊、陳花妹投票
      行賄罪具有犯意聯絡及行為分擔，應論以共同正犯。
（四）被告先後3次投票行賄之犯行，時間緊接，所犯係基本構
      成要件相同之罪名，依其情節，顯係出於概括之犯意反覆
      為之，為連續犯，應依修正前刑法第56條之規定以一罪論
      ，並加重其刑。
（五）撤銷改判理由：原審對被告甲○○予以論科，固非無見，
      惟查：
    (1)就行賄部分，被告甲○○乃提議行賄居於為首地位之人，
      惡性應較聽命之丙○○為重，原審僅判處其有期徒刑7月
      ，丙○○則判處有期徒刑8月，其刑度輕重失衡，應就被
      告甲○○部分加重其刑。
    (2)原審判決後刑法業經於95年7月1日施行，原審未及比較新
      舊法。
    (3)原審判決後中華民國96年罪犯減刑條例業經公布施行，此
      部分亦為原審未及審酌。
    (4)被告上訴否認犯罪，固無理由，惟原審判決既有可議，自
      應將原判決關於被告甲○○部分撤銷改判。
（六）爰審酌被告甲○○犯罪動機、目的、手段，主導行賄，意
      圖藉金錢影響民眾投票行為，影響選舉風氣至鉅，事後一
      再飾詞否認犯罪，態度不佳等一切情狀，量處主文第2項
      所示之刑。又其以交付賄賂方式達其助選之目的，嚴重戕
      害民主制度之正常發展，依其之智識程度，對此應有深切
      之認知，仍犯下本件犯行，顯無保障其行使公權之必要，
      爰併宣告褫奪公權4年。
（七）公職人員選舉罷免法第90條之1第3項雖規定預備或用以行
      求期約或交付之賄賂，不問屬於犯人與否，沒收之。然如
      其賄賂已交付與有投票權之人收受，因收受者係犯刑法第
      143條第1項之投票受賄罪，其所收受之賄賂應依同法條第
      2項之規定沒收之，如全部或一部不能沒收時，追徵其價
      額，故犯投票行賄罪者，其已交付之賄賂，自應依刑法第
      143條第2項之規定於其對向共犯所犯投票受賄罪之從刑宣
      告追徵、沒收，不得再依上開規定沒收（最高法院92年度
      台上字第4118號、5577號判決參照）。本件件被告所交付
      之賄款業經於對向共犯中宣告沒收，被告部分援不再另行
      宣告沒收。
（八）被告所犯投票行賄罪，經判處有期徒刑10月，其犯罪時間
      在96年4月24日以前，合於中華民國96年罪犯減刑條例第2
      條第1項第3款之減刑要件，爰減刑如主文第2項所示，並
      依修正前刑法第41條第1項前段規定，諭知易科罰金之折
      算標準。褫奪公權部分亦依法減輕。
據上論斷，應依刑事訴訟法第369條第1項前段、第364條、第299
條第1項前段，修正前公職人員選舉罷免法第90條之1第1項、第
97條之2第1項、第98條第3項，刑法第2條第1項、第11條、第28
條、第37條第2項，修正前第56條、第41條第1項前段，刑法施行
法第1條之1，罰金罰鍰提高標準條例第1條前段、修正前罰金罰
鍰提高標準條例第2條，中華民國罪犯減刑條例第2條第1項第3款
、第7條、第9條、第14條，判決如主文。
本案經檢察官戊○○到庭執行職務。
中    華    民    國    97    年    4    月    14    日
                  審判長法  官   何 方 興
                        法  官   林 德 盛
                        法  官   王 紋 瑩
以上正本證明與原本無異。
如不服本判決，應於送達後十日內，向本院提出上訴狀。其未敘
述理由者，並應於提出上訴狀後十日內向本院補提理由狀 (須附
繕本)。
                        書記官   楊 明 靜
中    華    民    國    97    年    4     月    14    日
附錄本件判決論罪科刑引用法條：
修正前公職人員選舉罷免法第90條之1第1項：
對於有投票權之人，行求期約或交付賄賂或其他不正利益，而約
其不行使投票權或為一定之行使者，處五年以下有期徒刑，得併
科新台幣40萬元以上4百萬元以下罰金。
公職人員選舉罷免法第97條之2第1項：
犯第89條第2項之罪或刑法第143條第1項之罪，於犯罪後三個月
內自首者，免除其刑；逾三個月者，減輕或免除其刑；在偵查或
審判中自白者，減輕其刑。
公職人員選舉罷免法第98條第3項：
犯本章之罪或刑法分則第6章之妨害投票罪，宣告有期徒刑以上
之刑者，並宣告褫奪公權。


司法院資訊處製作；財團法人民間司法改革基金會備份。
